【裁判字號】    99,台上,3603
【裁判日期】    990610
【裁判案由】    偽造文書等罪
【裁判全文】
最高法院刑事判決            九十九年度台上字第三六０三號
上  訴  人  甲○○○
自訴代理人  邱 六 郎律師
被      告  乙 ○ ○
上列上訴人因自訴被告偽造文書等罪案件，不服台灣高等法院中
華民國九十九年四月十三日第二審更審判決（九十九年度重上更
(三)字第一一號，自訴案號：台灣桃園地方法院九十年度自字第八
四號），提起上訴，本院判決如下：
    主  文
原判決關於乙○○被訴偽造民國九十一年五月二十八日、二十九
日、三十一日提款單部分撤銷，發回台灣高等法院。
其他上訴駁回。
    理  由
一、撤銷發回（即被訴偽造九十一年五月二十八日、二十九日、
三十一日提款單）部分：
原判決以上訴人即自訴人甲○○○（下稱自訴人）於民國九十一
年九月十二日、同年十二月三十一日、九十二年二月十日分別基
於被害人黃崇福之直系血親、被害人身分，追加自訴及請求併案
審理，指訴被告乙○○於九十一年五月八日其祖父黃崇福過世後
之同年五月二十八日、二十九日、三十一日，持黃崇福生前囑其
保管之存摺及印章，至花蓮縣花蓮市○○街郵局，蓋用黃崇福印
章，偽造郵政存簿儲金提款單，持向該郵局領款，使郵局人員陷
於錯誤，先後三次各領取新台幣（下同）六十萬元、十四萬九千
元、六千八百九十七元，合計七十五萬五千八百九十七元，足生
損害於黃崇福、黃崇福之全體繼承人及郵局管理客戶存款業務審
核之正確性，涉犯刑法第二百十六條、第二百十條行使偽造私文
書等罪嫌。但經審理結果，以自訴人所舉之證據資料，無何適合
於被告此部分犯罪事實認定之積極證據，不能證明被告涉犯該等
罪嫌，因而維持第一審諭知被告關此部分之無罪判決，駁回自訴
人在第二審關於此部分之上訴；固非無見。
惟查：無罪之判決，依法既應記載其理由，則對於被告被訴之事
實及其不利之證據資料，如何不足以證明被告犯罪，均應逐一詳
述其理由，否則即有判決不載理由或理由不備之違法。又依法應
於審判期日調查之證據雖已調查，而其內容未明瞭者，即與未經
調查無異，如遽行判決，仍屬應於審判期日調查之證據而未予調
查，尚不得遽對被告為有利或不利之認定。被告被訴偽造九十一
年五月二十八日、二十九日、三十一日提款單，盜領黃崇福死後
郵局存款部分，被告自承九十一年五月八日黃崇福死亡後，先後
於上開時日，三次至上開郵局，以黃崇福生前囑託保管之存摺、
印章，向該郵局提領六十萬元、十四萬九千元、及結清存摺內餘
額六千八百九十七元之事實。原判決依憑自訴人之陳述、證人俞
建吉即殯葬事宜承包人於第一審審理時之證述，卷附支出明細表
及相關單據、禮金簿及自訴人、黃政魁於九十一年五月二十日寄
發之存證信函等證據，認喪葬費用計九十六萬八千八百六十二元
，奠儀收入十萬七千三百元，而自訴人、黃政魁均未支付喪葬費
用，不足部分，被告於黃崇福死亡後，仍以黃崇福名義向郵局提
領存款，用以支付喪葬費用，主觀上並無偽造文書之故意及為自
己不法所有之意圖，且係為全體繼承人利益而為，其所偽造之文
書，對於自訴人、其他繼承人及郵局，實質上並不足生損害之虞
，郵局亦無被詐欺之情事，被告之行為並無損害於公眾或他人，
其領取款項，無論係直接支付或歸墊預付之金額，均難認有何偽
造文書或詐欺該筆款項情事，為有利被告認定之主要理由。惟自
訴人指稱被告提出之喪葬費用，有造假情事，因大元葬儀社包辦
明細表內已有火葬費六千元、炮香燭八千元、銀紙三萬元、西樂
十二人一萬四千四百元、靈厝一組六萬元，而於喪葬費支出明細
又重覆列火葬費六千元、紙錢等一萬一千六百十元、靈厝七千元
、西樂二萬五千元；又稱喪葬費用收據亦有虛報情形，如便餐之
發票十五萬元，係事後提出，且該發票係記載「永源企業有限公
司」、「負責人乙○○」簽發，發票備註欄亦記載「五月十六日
費用、五月二十三日付款」。然如於九十一年五月二十三日付款
，何以未於民事庭提出？又便餐既支出十五萬元，何以禮金收入
僅為十萬七千三百元；另稱其母過世時，尚收得奠儀一百二十三
萬元，其父親過世奠儀收入應有過之無不及，至少應在一百萬元
以上，乃被告稱僅十萬餘元，顯非事實云云，何以不足採，原審
均未調查審認，凡此，攸關黃崇福死亡後，被告支出之喪葬費用
是否等於或大於自郵局提領款項之數額，而不足生損害於自訴人
、其他繼承人及郵局，本院尚無從為法律正確適用與否之判斷，
洵有未洽。自訴人上訴指摘原判決關此部分不當，尚非全無理由
，應認原判決關於被告被訴偽造九十一年五月二十八日、二十九
日、三十一日提款單盜領存款部分，有撤銷發回更審之原因。至
詐欺取財部分，自訴意旨認與發回部分有修正前刑法之牽連犯關
係，屬裁判上一罪，依審判不可分原則，應併予發回，附此敘明
。
二、上訴駁回（即關於被訴偽造提款單盜領黃崇福生前郵局存款
）部分：
按刑事訴訟法第三百七十七條規定：上訴於第三審法院，非以判
決違背法令為理由，不得為之；是提起第三審上訴，應以原判決
違背法令為理由，係屬法定要件。如果上訴理由書狀並未依據卷
內訴訟資料具體指摘原判決不適用何種法則或如何適用不當，或
所指摘原判決違法情事，顯與法律規定得為第三審上訴理由之違
法情形不相適合時，均應認其上訴為違背法律上之程式，予以駁
回。原判決以自訴及追加自訴意旨認被告基於意圖為自己不法所
有之概括犯意，於黃崇福生前之八十九年三月三十日、五月二日
、六月一日、六月三十日、七月三十一日，未經黃崇福之授權或
同意，持黃崇福囑其保管之郵局存摺及印章，至花蓮市○○街郵
局，蓋用黃崇福印章，偽造郵政存簿儲金提款單，並持向郵局領
款，使郵局人員陷於錯誤，先後五次各領取五萬元、五萬二千四
百元、二萬元、二萬二千元及五萬三千元，合計十九萬七千四百
元，涉犯刑法第二百十六條、第二百十條行使偽造私文書罪嫌。
但經審理結果，以自訴人所舉之證據資料，查無任何適合於被告
犯罪事實認定之積極證據，被告被訴此部分罪嫌，尚屬不能證明
，因而維持第一審諭知無罪之判決，駁回自訴人在第二審關於此
部分之上訴。已詳細說明其無從為被告有罪確信之理由；對於自
訴意旨所為之指訴，如何不可採，亦在理由內逐一加以指駁，俱
有卷存證據資料可資覆按。而採證認事，係事實審法院之職權，
依自由心證之原則，對證據之憑信力如何，事實審法院本有斟酌
取捨之權。苟其取捨，不違反經驗法則或論理法則，復已敘述其
憑以判斷之心證理由者，即不得任意指為違法，而據為適法之第
三審上訴理由。原判決依憑自訴人所不爭執之黃崇福生前即將其
郵局存簿、印章交由被告保管，以應實際提款用之事實、黃崇福
於另案即台灣花蓮地方法院八十九年度重訴字第二三號民事事件
之陳述，及署立花蓮醫院九十年七月十日九０花醫總字第０００
四二０二號函附件等證據，本於事實審法院之推理作用，認定黃
崇福生前係由其子黃政灝及其孫即被告負責照顧起居生活，且在
署立花蓮醫院附設護理之家安養期間，仍需購物並有其他花費，
自八十八年九月二十七日起入住署立花蓮醫院附設護理之家，並
僱請陪病員每日照顧十二小時，有關醫療及看護等費用係由被告
出面繳納，被告於就近照顧黃崇福時，有提款支用之必要，黃崇
福於生前已將其名下郵政存款存摺、印章囑託被告提領存款用以
支付醫療及看護等費用，顯有授權被告在照顧其起居生活時，得
動用其存簿內之存款，被告本於黃崇福授權而提領上開帳戶存款
並支付，係為黃崇福之利益，難認有何損害黃崇福之利益及為自
己不法所有之意圖，核與行使偽造私文書之構成要件不合。自訴
人雖於八十九年一月二十日，以黃崇福精神耗弱為由，向台灣桃
園地方法院聲請監護宣告（修正前稱禁治產宣告），經台灣桃園
地方法院於八十九年五月十日，以八十九年度禁字第八號裁定宣
告黃崇福為禁治產人，並指定自訴人擔任監護人，該裁定於八十
九年六月二日送達自訴人收受。因該裁定主文將黃崇福出生日期
記載錯誤，而於八十九年七月三十一日裁定更正，該更正裁定於
八十九年八月十六日始送達自訴人，依行為時民事訴訟法第六百
零五條第一項規定：「宣告禁治產之裁定，自禁治產人之法定代
理人，或依法律應為監護人之人受送達時發生效力」，說明被告
於黃崇福生前五次提領黃崇福花蓮南京街郵局儲金簿內存款十九
萬七千四百元，用為黃崇福購買電動輪椅、支付醫療及看護費用
，係在宣告禁治產之裁定送達自訴人之前，自訴人之監護權尚未
生效，黃崇福依法仍有行為能力，而當時係由被告照應黃崇福生
活起居，自訴人既未曾主張被告有未經授權或同意，擅自冒領情
事，自難認被告有何行使偽造私文書之犯行。所為論述及說明，
核與經驗法則、論理法則無違。上訴意旨就原判決已說明或屬原
審採證認事職權之適法行使，仍執黃崇福監護宣告以前，不致將
存摺及印鑑交與被告之可能與必要；黃崇福監護宣告後，被告自
八十九年六月一日至同年七月三十日，連續三次持存摺及印鑑提
領祖父郵局之存款云云，任意指摘採證違背證據法則，及重為單
純事實之爭執，均非適法之第三審上訴理由。又經驗法則或論理
法則，乃客觀存在之法則，非當事人主觀之推測。上訴意旨，對
於原審取捨證據之職權行使，任憑己見，漫事指摘，謂有違經驗
法則與論理法則，亦與法律規定得為第三審上訴理由之違法情形
，不相適合。其餘上訴意旨，無非就無關犯罪成立之細節為爭執
，亦非適法之上訴第三審理由。此部分上訴違背法律上之程式，
應予駁回。又裁判上一罪案件之一部分，得提起第三審上訴者，
其不得上訴第三審部分，依審判不可分原則，第三審法院亦應併
予審判，但以得上訴部分其上訴合法為前提。本件關於被告被訴
偽造提款單盜領黃崇福生前郵局存款部分，其上訴為不合法，本
院由程序上予以駁回，對與此部分牽連之輕罪詐欺取財自無從併
為實體上審判，該部分既屬刑事訴訟法第三百七十六條第四款之
案件，為不得上訴第三審之案件，其上訴不合法，應併予駁回。
據上論結，應依刑事訴訟法第三百九十七條、第四百零一條、第
三百九十五條前段，判決如主文。
中    華    民    國  九十九  年    六    月    十    日
                      最高法院刑事第八庭
                          審判長法官  洪  文  章
                                法官  王  居  財
                                法官  郭  毓  洲
                                法官  黃  梅  月
                                法官  邱  同  印
本件正本證明與原本無異
                                      書  記  官
中    華    民    國  九十九  年    六    月   十四   日
                                                      Ｅ

司法院資訊處製作；財團法人民間司法改革基金會備份。
